臺北高等行政法院判決　　　　　　　　　　　　　　　九十年度訴字第五四六二號
　　　　　　　　　　　　　　　.
　　原　　　告　甲○○
　　　　　　　　乙○○
　　訴訟代理人　丙○○（會計師）
　　被　　　告　臺北縣政府稅捐稽徵處
　　代　表　人　王盛賢處長）.
　　訴訟代理人　丁○○
右當事人間因地價稅事件，原告不服財政部中華民國九十年七月三日台財訴字第九○
一三五二三四一號再訴願決定，提起行政訴訟。本院判決如左：
    主  文
原告之訴駁回。
訴訟費用由原告負擔。
    事  實
壹、事實概要：緣原告所有坐落台北縣新莊市○○○段九六之二、九六之十九、九六
    之二十、九六之二一及九六之二二地號等五筆土地（下稱系爭土地），地目為田
    ，其中一般土地面積九九二．○七平方公尺、公共設施保留地面積三一三．五○
    平方公尺，合計一三○五．五七平方公尺，因位於變更新莊副都心主要計畫通盤
    檢討案計畫範圍內，主要計畫台北縣政府已以八十一年十月十九日北府工都字第
    三四六五號公告自八十一年十月二十一日起發布實施，目前該地區正辦理細部計
    畫法定程序中，在未依區段征收或市地重劃開發完成前，不得發照建築，系爭土
    地於限建期間，仍核課地價稅並經原告繳納在案。惟原告認為系爭土地應屬免徵
    地價稅及課徵田賦範圍為由，乃依稅捐稽徵法第二十八條規定，向被告申請退還
    八十二年至八十六年已繳之地價稅，案經被告八十八年一月十四日八七北縣稅莊
    （二）字第四八六四三號函復否准。原告不服遞次提起訴願，遭台灣省政府八十
    八年五月二十七日八八府訴一字第一五三二五四號訴願決定駁回，提起再訴願，
    仍遭駁回，遂向本院提起行政訴訟。
貳、兩造聲明：
一、原告聲明求為判決：
(一)、再訴願決定、訴願決定及原處分均撤銷。
(二)、被告應返還原告民國八十二年至八十六年間已繳之地價稅款六十三萬八千六百元
    。
二、被告聲明求為判決：駁回原告之訴。
參、兩造之爭點：(一)、系爭土地全部是否符合土地稅減免規則第二十二條第一項但書
    第六款之辦理區段徵收或重劃之土地？(二)、系爭土地其中九六之十九公共設施保
    留地是否符合追溯自原因發生時起予以減免並退還地價稅之規定？
一、原告主張之理由：
(一)、有關區段徵收或重劃地區內土地之地價稅徵免
１、按土地稅減免規則第十七條「區段徵收或重劃地區內土地，於辦理期間致無法耕
    作或不能為原來之使用而無收益者，其地價稅或田賦全免。」，所謂「辦理期間
    」，依平均地權條例及市地重劃實施辦法之規定，係指辦理市地重劃下列程序之
    期間而言：（一）重劃地區之選定與公告禁止事項。（二）重劃計畫之擬定核定
    及公告通知。（三）測量、調查及地價查估。（四）計算負擔。（五）土地分配
    。（六）公告通知及異議處理。（七）土地改良拆遷補償。（八）整理地籍與權
    利清理。（九）交接土地。本案原告所有座落新莊市○○○段土地，依附件二函
    所示，係位於變更新莊主要計畫通盤檢討案計畫範圍內，主要計畫已依法公告實
    施，目前該地區正辦理細部計畫法定程序中，其開發方式「除變更農業區為建築
    用地部分，應採區段徵收方式辦理外，其餘以市地重劃方式開發。」，計畫書中
    並敘明本計畫區區徵收或市地重畫開發完成前，不得發照建築。」，故
    依平均地權條例第五十六條及市地重劃實施辦法第十九條規定，本計畫區目前業
    經選定為重劃地區，並經依平均地權條例第五十九條規定，公告禁止建築、土石
    採取及變更地形，因此係屬辦理市地重劃程序之期間中，依土地稅減免規則第十
    七條規定「區段徵收或重劃地區內土地，於辦理期間致無法耕作或不能為原來之
    使用而無收益者，其地價稅或田賦全免。」，另依土地稅法、土地稅減免規則及
    財政部八十年一月三十一日台財稅第八○○六六○二三八號函釋，系爭土地屬合
    於免徵地價稅或田賦之土地，既經明定免由土地所有權人申請，則有關機關未依
    限通報或漏未通報，均難歸咎於土地所有權人，其經異議且查明屬實者，准予追
    溯自原因發生時起予以減免並退稅，故依法應予以核退。
２、按「平均地權條例第五十九條第二項所稱禁止或限制期間一年六個月為期，係指
    各禁止或限制事項，不論分別或同時辦理公告禁止或限制，其全部期間合計不得
    超過一年六個月。」為市地重劃實施辦法第十一條所明定。本案土地自八十一年
    十月公告禁止或限制以來，距今已逾法定禁止或限制期間，此係重劃主管機關（
    台北縣政府地政局）之故意或過失之遲延，而不盡其應盡之義務，致損害人民使
    用土地之權利，原處分以台北縣政府地政局函復系爭土地尚未完成法定程序，須
    俟重劃計畫書公告確定，再辦理免徵地價稅或田賦，否認系爭土地尚非屬辦理重
    劃期間，認事用法實為可議。
３、按「市鎮計畫應先擬定主要計畫書，並視其實際情形，就左列事項分別表明之：
    ‧‧‧九、實施進度及經費。‧‧‧」、「第十五條第一項第九款所定之實施進
    度，應就其計畫地區範圍預計之發展趨勢及地方財力，訂定分區發展優先次序。
    第一期發展地區應於主要計畫發布實施後，最多二年完成細部計畫；並於細部計
    畫發布後，最多五年完成公共設施。‧‧‧」為都市計畫法第十五條及第十七條
    所明定。本案系爭土地主要計畫於八十一年十月二十一日發布實施，依前揭都市
    計畫法第十七條規定，應最多二年完成細部計畫，再最多五年完成公共設施，惟
    台北縣政府逾二年應完成而未完成細部計畫，且又於主要計畫書中規定「未依區
    段徵收或市地重劃開發完成前，不得發照建築。」，另就選定之重劃地區，復公
    告禁止或限制建築、採取土石或變更地形，不僅限制人民財產權之自由使用及收
    益，且因系爭土地尚未完成細部計畫法定程序，須俟確定後再由台北縣政府地政
    局列冊送交稽徵機關辦理地價稅或田賦減免，故未依土地稅減免規則第二十二條
    規定主動減免，原告認為憲法所保障之人民財產權，尚不能因主管機關之遲延不
    於主要計畫實施後二年內發布細部計畫，使其繼續陷於不能自由使用土地建築之
    不利益，重劃期間減免地價稅或田賦，原應自禁止或限制建築或變更地形時適用
    ，方為合理，若因細部計畫未完成，至遲仍應以法律規定應完成細部計畫之最多
    二年期限，為減免地價稅或田賦之開始日期，否則主管機關無限期遲延，土地所
    有權人不僅使用收益受限制，尚須就受限之財產負擔財產稅，有違實質課稅原則
    。
４、原處分於八十年四月辦理農地清查業務時，發現系爭土地有傾倒廢土非農業使用
    情形發生，故對系爭土地課徵地價稅。惟原處分辦理農地清查業務時，是否會同
    地政機關會辦，否則以原處分專業如何認定廢土係傾倒於系爭土地上，又若該廢
    土係傾倒於系爭土地上，此係政府公權力不張，致傾倒廢土者不法侵犯人民之土
    地，豈能認定係原告自願作非農業之使用，又系爭土地面積共一、三○五平方公
    尺，該傾倒之廢土是否佔據全部土地面積，亦未見被告詳予敘明，即認定系爭土
    地土地全部作非農業使用，認事用法似嫌率斷。
５、原告於八十七年六月二日向原處分申請減免地價稅，經原處分八十七年八月三十
    一日八七北縣稅莊（二）字第八三二五一號函復，系爭土地「經會同地政人員實
    地勘查尚供農業使用，依土地稅法第二十二條規定，自八十七年起課徵田賦。」
    ，原告認為系爭土地自八十一年十月經公告禁止建築、土石採取及變更地形後，
    並未改變用途，八十七年經實地勘查既尚供農業使用，則依土地稅法及平均地權
    條例第二十二條及財政部八十年一月三十一日台財稅第八○○六六○二三八號函
    釋規定，應追溯減免並退還溢繳稅款。
(二)、關於公共設施保留地之地價稅系爭土地中之九六之十九地號土地，係屬公共設施
    保留地，依土地稅法第十九條及第二十二條規定，都市計畫公共設施保留地，在
    保留期間仍為建築使用者，除自用住宅用地依第十七條之規定外，統按千分之六
    計徵地價稅；其未作任何使用並與使用中之土地隔離者，免徵地價稅或田賦。本
    案關於公共設施保留地部分，既未作建築使用或作任何使用或尚作農業使用，依
    法應予免徵地價稅或田賦，原處分以系爭土地作建築使用，按千分之六計徵地價
    稅，顯然與法不合，又經都市計畫編為公共設施保留地之土地，依土地稅減免規
    則第二十二條規定，應由稽徵機關依通報資料逕行辦理或由用地機關函請稽徵機
    關辦理，免由土地所有權人或典權人申請，故該公共設施保留地減免地價稅，依
    法免由原告申請。
(三)、按「依都市計畫編為農業區及保護區，限作農業用地使用之都市土地，閒置未作
    農業使用，如經查明並未違法改作農業用地使用以外之其他用途，仍有土地稅法
    第二十二條第一項但書第一款規定之適用。」為財政部九十年二月十二日台財稅
    第○九○○四五○八九九號函所釋示。原告系爭土地原係作農業用地使用，而課
    徵田賦，八十年四月辦理農地清查業務時，系爭課徵田賦之土地，因遭非法侵入
    傾倒廢土而閒置未作農業使用，由於傾倒廢土肇因於公權力不張，故為原告所不
    可抗力之因素，原告雖因此閒置未作農業使用，惟並未改作農業用地使用以外之
    其他用途，依前揭財政部函釋意旨，應仍視為仍作農業用地使用而課徵田賦。
二、被告主張之理由：
(一)、原告主張其所有系爭土地因位於變更新莊副都心主要計畫通盤檢討案計畫範圍內
    ，而主要計畫臺北縣政府已於八十一年十月十九日以北府工都字第三四六五號公
    告自八十一年十月二十一日起發布實施，目前該地正辦理細部計畫法定程序中，
    在未依區段徵收或市地重劃開發完成前，不得發照建築，應屬免徵地價稅及課徵
    田賦範圍，惟被告所屬新莊分處於八十七年六月八日以北縣稅莊（二）字第二一
    五六九號函詢臺北縣政府地政局，已獲復系爭地段尚未完成法定程序，俟確定後
    再列冊送交該分處辦理，故原告主張系爭土地應屬免徵地價稅範圍，於法不合。
(二)、被告所屬新莊分處於八十四年四月辦理農地清查時，發現原告系爭土地上有傾倒
    廢土之非農業使用情形發生，故對其土地依法課徵地價稅，並無不合。雖原告稱
    系爭土地自八十一年十月間經公告禁止建築土石採取及變更地形後，並未改變用
    途，然其並未依土地稅減免規則第二十四條規定申請減免，而遲至八十七年始提
    出農地減免申請，故被告所屬新莊分處對系爭土地依法核課八十二年至八十六年
    地價稅並無不當。
(三)、另原告主張依財政部九十年二月十二日台財稅字第九○○四五○八九九號函釋：
    「依都市計畫編為農業區及保護區，現作農地使用之都市土地，閒置未作農業使
    用，如經查明並未違法改作農業用地使用以外之其他用途，仍有土地稅法第二十
    二條第一項但書第一款規定之適用」。經查原告系爭土地係有傾倒廢土之非農業
    使用之情形，而非閒置未作農業使用，核與前揭函釋不合，另依財政部九十年一
    月十二日台財稅第八九○四五八八二二號函釋，原依土地法第二十二條第一項第
    一款規定徵收田賦之土地，嗣因遭人濫倒廢棄物致未作農業使用，仍應依法課徵
    地價稅。
    理  由
一、「納稅義務人對於因適用法令錯誤或計算錯誤溢繳之稅款，得自繳納之日起五年
    內提出具體證明，申請退還；逾期未申請者，不得再行申請。」為稅捐稽徵法第
    二十八條所明定。原告以系爭土地，因位於變更新莊副都心主要計畫通盤檢討案
    計畫範圍內，主要計畫台北縣政府已以八十一年十月十九日北府工都字第三四六
    五號公告自八十一年十月二十一日起發布實施，目前該地區正辦理細部計畫法定
    程序中，在未依區段征收或市地重劃開發完成前，不得發照建築，系爭土地於限
    建期間，應屬免徵地價稅及課徵田賦範圍為由，乃依稅捐稽徵法第二十八條規定
    ，於八十七年十二月十日向被告申請退還八十二年至八十六年已繳之地價稅，經
    被告八十八年一月十四日八七北縣稅莊（二）字第四八六四三號函復否准。此為
    兩造所不爭，並有申請書及上開否准函可稽，堪認為實。原告不服，循序提起本
    件行政訴訟，主張如事實欄所載。
二、原告起訴意旨，主要依據係財政部八十年一月三十一日台財稅第八○○六六○二
    三八號函，其釋示略以：「依法免徵地價稅之土地未予核定減免經異議者得追溯
    五年減免退稅。主旨：合於土地稅減免規則第二十二條第一項但書規定免徵地價
    稅或田賦之土地，因故未予核定減免，嗣經土地所有權人異議者，應依稅捐稽徵
    法第二十八條及本部七一、四、六台財稅第三二三○五號函規定追溯減免並退還
    溢繳稅款。說明：查本部七一、四、六台財稅第三二三○五號函規定：『合於土
    地稅減免規則第二十二條第一項但書免徵地價稅或田賦之土地，既經明定免由土
    地所有權人申請，則有關機關未依限通報或漏未通報，均難歸咎於土地所有權人
    ，其經異議且查明屬實者，准予追溯自原因發生時起予以減免並退稅‧‧‧』‧
    ‧‧」，另土地稅減免規則第二十二條第一項規定：「依第七條至第十七條規定
    ，申減免地價稅或田賦者‧‧‧私有土地應由所有權人‧‧‧向‧‧‧主管稽徵
    機關為之，但合於左列規定者，應由稽徵機關依通報資料逕行辦理或由用地機關
    函請稽徵機關辦理，免由土地所有權人或典權人申請。‧‧‧三、經都市計畫編
    為公共設施保留地（應根據主管地政機關通報資料辦理）。‧‧‧六、辦理區段
    徵收或重劃之土地（應由主管地政機關列冊送稽徵機關辦理）。‧‧‧」，原告
    乃據以主張系爭土地全部符合土地稅減免規則第二十二條第一項但書第六款之辦
    理區段徵收或重劃之土地；另系爭土地其中九六之十九為符合免徵地價稅之公共
    設施保留地，乃請求追溯自原因發生時起予以減免並退稅云云，是以本件兩造爭
    執之要點為：(一)、系爭土地全部是否符合土地稅減免規則第二十二條第一項但書
    第六款之辦理區段徵收或重劃之土地？(二)、系爭土地其中九六之十九公共設施保
    留地是否符合追溯自原因發生時起予以減免並退稅地價稅之規定？
三、本院判斷如下：
(一)、系爭土地全部是否符合土地稅減免規則第二十二條第一項但書第六款之辦理區段
    徵收或重劃之土地？
１、按土地稅減免規則第二十二條第一項但書第六款所指之辦理區段徵收或重劃之土
    地，係指土地稅減免規則第十七條規定：「區段徵收或重劃地區內土地，於辦理
    期間致無法耕作或不能為原來之使用而無收益者，其地價稅或田賦全免」而言。
    又按都市計劃僅係辦理土地重劃之原因之一，都市計劃之限制建築（都市計畫法
    第十七參照）與土地重劃經報准上級主管機關核准後開始之重劃土地之選定（平
    均地權條例第五十六條、第五十九條參照），顯然不同，殊不能將都市計畫限制
    建築之規定誤為重劃開始。是以經依平均地權條例第五十九條規定，公告禁止建
    築、土石採取及變更地形，係屬都市計畫之管制事項，尚不符合土地稅減免規則
    第十七條之規定，自難認合於土地稅減免規則第二十二條第一項但書規定追溯自
    原因發生時起予以減免並退稅。
２、經查：本案原告所有系爭土地新莊市○○○段土地，係位於變更新莊主要計畫通
    盤檢討案計畫範圍內，主要計畫已依法公告實施，目前該地區正辦理細部計畫法
    定程序中，其開發方式「除變更農業區為建築用地部分，應採區段徵收方式辦理
    外，其餘以市地重劃方式開發。」，計畫書中並敘明本計畫區區徵收或
    市地重畫開發完成前，不得發照建築。」，此有原告所提附件二之八十七年十一
    月二十五日八十七北縣莊服工字第八三一七號可稽。足見本件系爭土地仍在辦理
    都市計畫之細部計劃之法定程序中。另被告所屬新莊分處於八十七年六月八日以
    北縣稅莊（二）字第二一五六九號函詢臺北縣政府地政局，經台北縣政府以八十
    七年六月十七日以八七北府地五字第一五三八一七號函復以：「．．．系爭地段
    尚未完成法定程序，依市地重劃實施辦法第九條規定：「選定之重劃地區尚未發
    規細部計畫或其細部計畫需變更者，應於完成細部計畫之擬定或變更程序後再行
    辦理重劃。」倘發布實施該都市計畫附帶以市地重劃方式整體開發時，當依市地
    重劃實施辦法第四條規定，由本府於重劃計畫書公告確定後三十日內列冊送交該
    分處辦理，」（原處分卷第二、三頁）足見系爭土地尚未依平均地權條例第五十
    六條及市地重劃實施辦法第十九條規定開始重劃，自不符合土地稅減免規則第十
    七條之規定，即非上開土地稅減免規則第二十二條第一項但書第六款所指之辦理
    區段徵收或重劃之土地。原告主張其所有系爭土地因位於變更新莊副都心主要計
    畫通盤檢討案計畫範圍內，而主要計畫臺北縣政府已於八十一年十月十九日以北
    府工都字第三四六五號公告自八十一年十月二十一日起發布實施，目前該地正辦
    理細部計畫法定程序中，在未依區段徵收或市地重劃開發完成前，不得發照建築
    ，應屬免徵地價稅及課徵田賦範圍云云，顯係誤解都市計畫管制與重劃開始後之
    辦理期間之定義，殊不可採。
(二)、系爭土地其中九六之十九公共設施保留地是否符合追溯自原因發生時起予以減免
    並退地價稅之規定？
１、按「都市計畫公共設施保留地，在保留期間未作任何使用並與使用中之土地隔離
    者，地價稅或田賦全免。」土地稅減免規則第十一條定有明文。土地稅減免規則
    第二十二條第一項但書第六款即指該條情形。惟依據上引財政部八十年一月三十
    一日台財稅第八○○六六○二三八號函文義，得以追溯自原因發生時起予以減免
    並退稅者以「未予核定減免」者為限，若因該土地另因其他使用，而非農業使用
    而不得減免者，自不得享有追溯自原因發生時起予以減免並退稅之優惠，嗣後該
    土地若恢復農業使用，則土地所有權人應依土地稅減免規則第二十四條規定申請
    ，俾憑現場勘查認定。
２、被告所屬新莊分處於八十四年四月辦理農地清查時，發現原告系爭土地上有傾倒
    廢土之非農業使用情形發生，故對其土地依法課徵地價稅，此為雙方所不爭，經
    查原告系爭土地係有傾倒廢土之非農業使用之情形，被告乃對系爭土地其中九六
    之十九公共設施保留地依法課徵地價稅，並非「因故未予核定減免」，核與前揭
    財政部八十年函釋不合，自不得追溯自原因發生時起予以減免並退稅。雖原告稱
    系爭土地自八十一年十月間經公告禁止建築土石採取及變更地形後，並未改變用
    途，然其並未依土地稅減免規則第二十四條規定申請減免，而遲至八十七年始提
    出農地減免申請，故被告所屬新莊分處對系爭土地依法核課八十二年至八十六年
    地價稅並無不當。
３、此外原告主張依財政部九十年二月十二日台財稅字第九○○四五○八九九號函釋
    ：「依都市計畫編為農業區及保護區，現作農地使用之都市土地，閒置未作農業
    使用，如經查明並未違法改作農業用地使用以外之其他用途，仍有土地稅法第二
    十二條第一項但書第一款規定之適用」。系爭土地其中九六之十九公共設施保留
    地並非閒置未作農業使用，核與此一函釋意旨不符，附此敘明。
四、從而，被告依首揭規定，否准原告退還八十二年至八十六年已繳之系爭土地地價
    稅申請，並無不合。訴願決定遞予駁回，亦無違誤，均應予維持。本件原告之訴
    為無理由，應予駁回。
據上論結，本件原告之訴為無理由，爰依行政訴訟法第九十八條第三項前段，判決如
主文。
中　　　華　　　民　　　國　　九十一　　年　　　八　　　月　　　二　　　日
                                臺 北 高 等 行 政 法 院  第 五 庭
                                            審 判 長 法  官  張瓊文
                                                     法  官  帥嘉寶
                                                     法  官  劉介中
右為正本係照原本作成。
如不服本判決，應於送達後二十日內，向本院提出上訴狀並表明上訴理由，如於本判
決宣示後送達前提起上訴者，應於判決送達後二十日內補提上訴理由書（須按他造人
數附繕本）。
中　　　華　　　民　　　國　　九十一　　年　　　八　　　月　　　二　　　日
                                                     書記官  黃明和
